【裁判字號】    98,易,1232
【裁判日期】    981030
【裁判案由】    重利
【裁判全文】
臺灣臺南地方法院刑事判決              98年度易字第1232號
公  訴  人  臺灣臺南地方法院檢察署檢察官
被      告  丙○○
上列被告因重利案件，經檢察官提起公訴（98年度偵續字第37號
），本院判決如下：
    主  文
丙○○乘他人急迫貸以金錢，而取得與原本顯不相當之重利，處
有期徒刑參月，減為有期徒刑壹月又拾伍日，如易科罰金，以新
臺幣壹仟元折算壹日。
    事  實
一、丙○○為址設臺南縣新營市○○路四○七之一號「德昌當鋪
    」（現更名為「億豐當鋪」）負責人，竟基於乘他人急迫、
    輕率、無經驗貸以金錢，而取得與原本顯不相當重利之犯意
    ，於民國九十三年三月十九日在上開當鋪內，貸予甲○○新
    臺幣（下同）四萬五千元，甲○○並提供黃洪碧英名下車牌
    號碼四六二五－ＬＴ號自小客車質當予丙○○，惟雙方約定
    上開車輛無需留置，由甲○○及黃洪碧英開立同額本票作為
    擔保，該車實際上並未交付予丙○○；丙○○明知此種放貸
    方式不符合質當行為，並不適用當舖業法之規定，竟自九十
    三年三月十九日起至九十五年七月十七日止，以三個月為一
    期（實際上每月收取），期滿可僅繳利息繼續借款之方式，
    而每借一萬元，每月須繳付九百元之高額利息之方式（相當
    於週年利率百分之一百零八），接續向甲○○收取與原本顯
    不相當重利。
二、案經臺灣嘉義地方法院檢察署呈請臺灣高等法院臺南分院檢
    察署檢察長移由臺灣臺南地方法院檢察署檢察官偵查起訴。
    理  由
一、訊據被告固不否認有向借款人按月收取月息四分之利息及五
    分之倉棧費，及以「原車使用」方式經營當舖，並要求借款
    人提供行車執照做為擔保且預扣第一期之利息後始交付借款
    等事實，惟辯稱：因當舖業成本高昂，須收前開利率利息始
    合乎成本，且當舖業法規定不明，易使人無法得知其內容為
    何；另客人典當車輛時須要提出車輛及證件到當舖才能完成
    程序，因客人需要使用車輛，故將車輛仍交由客人使用並未
    交付當票，以收取行車執照作為抵押，故被告所為均屬合法
    且無重利可言云云。經查：
（一）、關於前揭事實欄所述德昌當鋪經營模式及貸款方法，係
        包括利息加倉棧費乙節，業據被告於檢察官偵訊及本院
        審理時坦承不諱（見偵卷第五頁、第十七頁及本院卷第
        十六頁），亦有證人李孟芳於偵查中之證述（第十七頁
        ）、證人甲○○於本院審理時之指述（見本院卷第二六
        頁至第二七頁），足見被告所為前開供述之部分，與事
        實相符而堪採信。
（二）、又所謂當舖業，指依法申請許可，專以經營「質當」為
        業之公司或商號。又所謂「質當」係指持當人以動產為
        擔保，並交付於當舖業，向其借款，支付利息之行為（
        參見當舖業法第三條第一款、第四款）。倘當舖業者，
        假當舖之名對外放款，但實際上並未依（當時有效之）
        當舖業管理規則或（九十年六月六日公布之）當舖業法
        規定，收受借款人交付之動產，而貸以金錢收取利息、
        費用者，該行為即與一般錢莊無異，其收取之利息及巧
        立名目之費用，如與原本顯不相當，即該當於刑法之重
        利罪（最高法院九十六年度臺上字第一八二五號判決意
        旨參照）。本件被告雖以當舖為名，貸款予證人甲○○
        ，但實際上並未收受借款人所交付之汽車，甚且預扣第
        一期借款之利息（包含四分利息及五分之倉棧費）後，
        始將借貸本金交付予借款人等情，已據證人甲○○於本
        院審理時證述甚明（見本院卷二六頁），亦為被告於本
        院審理時所自承（見本院卷第十六頁），足見此部分借
        貸，並非當舖業之「質當」行為。被告純係利用當舖之
        名義貸以金錢，除向借款人收取利息外，並假藉倉棧費
        之名，再加收金錢（蓋當舖業除計收利息及倉棧費外，
        不得收取其他費用，且倉棧費之最高額不得超過收當金
        額百分之五，此於當鋪業法第二十條定有明文。依文義
        觀之，倉棧費之最高額，係以收當金額百分之五做為最
        上限，而非規定每月均得收取收當金額百分之五作為倉
        棧費，條文明白規定係指當次收當所能收取之倉棧費最
        高額即收當金額百分之五，不論當舖業者係一次收取或
        分月收取，總之，當次收當所收取之倉棧費總額不能高
        於收當金額百分之五，乃被告向證人甲○○除按月收取
        四分利息外，竟仍「按月」收取收當金額百分之五之倉
        棧費，已與前揭當鋪業法規定文義明顯不合，其背於前
        揭條文額外向借款人另外收取之倉棧費，其性質當與利
        息無異，僅是被告假借「倉棧費」名義為之而已。雖偵
        卷中有臺南縣當舖商業同業公會九十七年十二月十六日
        函文一份足佐，百分之五之倉棧費應每月收取云云，然
        查，觀諸當舖業法自九十年六月公佈施行以來，雖歷經
        九十七年十一月二十六日修正，均未更動當舖業法第二
        十條之規定，更無論最初行政院所提出之草案中，甚且
        無倉棧費名目之設立，並禁止當舖業者巧立名目收取利
        息以外之費用，雖嗣後經當舖業者遊說而經立法增列得
        收取倉棧費之費用，則以例外規定應從嚴解釋之原則，
        焉能溢出文義規定而自認當舖業者得按月收取倉棧費，
        此不僅背於立法意旨，更是巧立名目向借款人額外收取
        條文規範以外之利息，觀之銀行業等之金融機構所限制
        收取利息條件更為嚴格，而當舖業者既然介於銀行金融
        機構及民間貸款之間，本應當有其收取利息之上限，否
        則依其推演，是否各行各業如果經營困難即可要求立法
        者變更法條或自行解釋法律？是被告前揭辯解，實無足
        取。於此情形，借款人所交付之全部金錢，自屬因借款
        而支付之對價，均為利息。其年息既高達百分之一百零
        八，自屬與原本顯不相當之重利。
（三）、次按刑法之重利罪，係以乘人急迫、輕率或無經驗，貸
        以金錢或其他物品而取得與原本顯不相當之重利為構成
        要件；是所取得之利息，是否與原本顯不相當，應就本
        金、利率、時間核算並審酌當地經濟狀況，比較社會上
        一般債務之利息，是否顯有特殊之超額以決定之（最高
        法院九十三年度臺上字第五○九號判決可參）。是當舖
        業者如依前開當舖業管理規則、當舖業法之規定收當財
        物，並依前開規定收取利息及費用，縱收取之利息較一
        般民間借款利率為高，因屬依法令之行為，而得阻卻違
        法。惟當舖業者如僅係以當舖名義對外放款，但實際上
        並未依當舖業管理規則、當舖業法之規定收受持當人交
        付之動產，或收受他人典當之動產，而不依法律之規定
        收取利息、費用，則其貸與他人金錢收取利息，與一般
        錢莊無異，是該部分收取利息，如與原本顯不相當者，
        即該當於刑法重利罪，不得謂係依法令之行為而阻卻違
        法。本件被告雖以經營當舖為名貸與款項，惟其接受證
        人甲○○借款，實際上並未收受汽車，業如前述，足見
        被告借款予證人之行為，並非當舖業「質借典當」之行
        為，自均無從適用廢止前當舖業管理規則規定得收取九
        分月息，或現行當舖業法規定得收取四分月息（年息百
        分之四八）、倉棧費五分之餘地。易言之，被告假借當
        舖收取倉棧費之名，按借款金額每月加收借款金額五分
        之金額，因均屬收取借款人為借款而支付之對價，自應
        計入利息，而被告借款予證人甲○○，收取之月息為百
        分之九，換算年息計算即為百分之一百零八，與原本均
        顯不相當，自難認係合於當舖業法之規定而謂不成立重
        利罪名。
（四）、再按民法物權編關於質權之規定，於當舖或其他以受質
        為業者，固不適用，但亦非指當舖或其他以受質為業者
        ，可得違反廢止前當舖業管理規則或現行當舖業法之相
        關規定，而按當舖業，指依法申請許可，專以經營「質
        當」為業之公司或商號，所謂「質當」係指持當人以動
        產為擔保，並交付於當舖業，向其借款、支付利息之行
        為，有如前述，是以被告雖以當舖名義對外放款，但實
        際上並未依當舖業管理規則、當舖法之規定收受持當人
        交付之動產，或收受他人典當之動產，而不依法律之規
        定收取利息、費用，則其貸與他人金錢收取利息，如與
        原本顯不相當者，即與一般錢莊無異，自該當於刑法重
        利罪。
（五）、末查，被告乘借款人即證人甲○○急迫時貸於金錢，已
        據其於本院審理時證述：「（你那時候是為了清償別家
        當舖的借款，所以才找「德昌當鋪」？）是的，我是根
        據廣告找的」，「（你是否急著清償別家當舖的借款？
        ）是的，因為之前的借款已經到期了，別家當舖不繼續
        當，我找不到親友及其他當舖，只好根據被告的廣告來
        向他轉貸。黃洪碧英名下的那部車也是被告幫我跟別家
        當舖贖回來的」，「（是否在急迫之下別家當舖不繼續
        當，所以才找被告轉貸？）是的」等語明確（見本院卷
        第二八頁），足證其係因先前之借款業已到期，找不到
        親友及其他當舖代為贖回，乃不得不找被告轉貸，就借
        貸性質上，當然具備急迫性，從而，證人甲○○借款時
        顯係基於急迫之情形而向被告借款乙節，應可認定。
（六）、綜上各情相互酌參，被告確係乘借款人急迫而貸以金錢
        ，並取得與原本顯不相當之重利，本件事證明確，應依
        法論科。
三、論罪科刑：
    核被告所為，係犯刑法第三百四十四條之重利罪。按刑事法
    若干犯罪行為態樣，本質上原具有反覆、延續實行之特徵，
    立法時既予特別歸類，定為犯罪構成要件之行為要素，則行
    為人基於概括犯意，在密切接近之一定時、地持續實行之複
    次行為，倘依社會通念，於客觀上認為符合一個反覆、延續
    性之行為觀念者，於刑法評價上，即應僅成立一罪。學理上
    所稱「集合犯」之職業性、營業性或收集性等具有重複特質
    之犯罪均屬之，例如經營、從事業務、收集、販賣、製造、
    散布等行為概念者是，最高法院九十六年度臺上字第一七二
    號、九十五年度臺非字第二八五號判決意旨足資參照。經查
    ：本件被告自九十三年起擔任德昌當舖之實際負責人（現更
    名為億豐當鋪），以「原車可用，免留車」之廣告招攬顧客
    ，乘不特定被害人因急迫需款而上門典當車輛時，因其需要
    用車而將車子繼續交付借款人使用，被告明知上開方式非當
    舖業法之質當，不適用當舖業法之規定，仍約定收取月息四
    分利息及五分之倉棧費，以取得與原本顯不顯當之重利，顯
    屬職業性犯罪，其主觀意圖上基於反覆持續放款而收取重利
    之一次決意，在密切接近之一定時、地持續實行之複次行為
    ，依社會通念，於客觀上認為符合一個反覆、延續性之行為
    觀念者，於刑法評價上，得認為僅成立集合犯一罪，以符刑
    罰公平原則，故本件被告自九十三年三月十九日起至九十五
    年七月十七日止，反覆收取重利之行為，仍應視為包括之一
    罪，而新刑法自九十五年七月一日施行，本案收取重利之行
    為終結點為九十五年七月十七日，自【無新舊法比較】之問
    題，附此敘明。爰審酌被告正值壯年，不思循正途謀取財富
    ，反利用借款人處於經濟弱勢，需款恐急之際，預定苛刻條
    件，藉以取得重利，殊為不該，惟審酌被告並無前科，素行
    良好，有臺灣高等法院被告前案紀錄表在卷可稽，僅因對原
    當舖業管理規則因循適用、自行解釋法律，以利其收取利息
    ，兼衡其犯罪之目的、手段、智識程度等一切情狀，量處如
    主文所示之刑。又中華民國九十六年罪犯減刑條例業於九十
    六年七月四日經總統華總一義字第○九六○○○八三七六一
    號令制定公布，並自九十六年七月十七日施行。查本件被告
    所犯重利罪之犯罪時間在九十六年四月二十四日以前，合於
    依中華民國九十六年罪犯減刑條例第二條所定減刑條件，且
    無同條例第三條所定之不得減刑情形，應依該例減其宣告刑
    二分之一，並諭知易科罰金之折算標準。
據上論斷，應依刑事訴訟法第二百九十九條第一項前段，刑法第
三百四十四條、第四十一條第一項前段，刑法施行法第一條之一
，中華民國九十六年罪犯減刑條例第二條第一項第三款、第七條
，判決如主文。
本案經檢察官乙○○到庭執行職務。
中    華    民    國    98    年    10    月    30    日
                  刑事第十三庭  法  官  黃翰義
以上正本證明與原本無異。
如不服本判決應於收受本判後10日內向本院提出上訴書狀，並應
敘述具體理由。其未敘述上訴理由者，應於上訴期間屆滿後20日
內向本院補提理由書狀（均須按他造當事人之人數附繕本）「切
勿逕送上級法院」。
                                書記官  謝文心
中    華    民    國    98    年    11    月    2     日
附錄本件論罪科刑法條全文：
中華民國刑法第344條
（重利罪）
乘他人急迫、輕率或無經驗貸以金錢或其他物品，而取得與原本
顯不相當之重利者，處 1 年以下有期徒刑、拘役或科或併科 1
千元以下罰金。


司法院資訊處製作；財團法人民間司法改革基金會備份。
